【裁判字號】    99,訴,623
【裁判日期】    991005
【裁判案由】    違反臺灣地區與大陸地區人民關係條例
【裁判全文】
臺灣苗栗地方法院宣示判決筆錄           99年度訴字第623號
公  訴  人  臺灣苗栗地方法院檢察署檢察官
被      告  甲○○
指定辯護人  本院公設辯護人  乙○○
上列被告因違反台灣地區與大陸地區人民關係條例案件（起訴案
號：99年度撤緩偵字第141 號），本院於中華民國99年10月5 日
下午4 時許，在本院第5 法庭宣示判決，出席職員如下：
                審判長法  官  柳章峰
                      書記官  陳采瑜
                      通  譯  顏子濱
法官起立朗讀判決主文、犯罪事實要旨、處罰條文、附記事項，
及告以上訴限制、期間並提出上訴狀之法院，且諭知記載其內容
：
一、主  文：
    甲○○共同違反使大陸地區人民非法進入台灣地區之規定，
    處有期徒刑壹年，減為有期徒刑陸月，如易科罰金，以銀元
    參佰元即新台幣玖佰元折算壹日。
二、犯罪事實要旨：
（一）甲○○原係街上遊民，與劉杏淑（由檢察官另案為緩起訴
      處分）明知其本無意與大陸地區女子余錦云（由檢察官另
      行發布通緝）結婚之意，2 人分別為貪圖新台幣（下同）
      6 至8 萬元及3 萬元之報酬，竟與余錦云及某姓名年籍均
      不詳綽號「阿標」之成年男子，共同基於使大陸地區女子
      余錦云非法入境臺灣地區之犯意聯絡，及行使使公務員登
      載不實文書之概括犯意聯絡，經由劉杏淑及「阿標」之居
      間介紹，藉由甲○○和余雪云辦理假結婚，俾余雪云得以
      非法進入臺灣地區。先由甲○○於民國91年6 月3 日，前
      往大陸地區福建省福州市，與無結婚真意之余雪云辦理結
      婚手續，於領得大陸地區福建省福州市公證處發給之（20
      02）榕公証內民字第4047號結婚證明書後，再由甲○○攜
      回臺灣，持上開結婚證明書向財團法人海峽交流基金會（
      以下簡稱海基會）申請驗證，取得海基會91年6 月17日核
      發之（91）核字第035192號證明書，驗證前開結婚證明書
      為真正後，甲○○、劉杏淑乃於91年6 月24日，協同不知
      情之葉文彬，持上開結婚證明書及海基會驗證書，前往苗
      栗縣獅潭戶政事務所，填具「結婚登記申請書」、「戶籍
      謄本申請書」，申請辦理結婚登記，使不知情之戶政人員
      登載於其職務上所掌管之戶籍登記簿冊公文書上，並據以
      核發配偶欄不實登載為余雪云，及記事欄註記「民國91
      年6 月3 日與大陸籍人士余雪云結婚」之戶籍謄本予甲○
      ○，同日再前往苗栗縣警察局大湖分局，填寫「大陸地區
      人民進入台灣地區保證書」，向辦理對保之承辦警員出示
      上開登載不實事項之戶籍謄本，憑以辦理對保手續，均足
      生損害於戶政機關對於戶籍資料管理之正確性。甲○○並
      將上開不實證明文件，連同其所填具「大陸地區人民進入
      臺灣地區旅行證申請書」，交由劉杏淑代余雪云向內政部
      警政署入出境管理局（改制後為內政部入出國及移民署）
      ，以配偶來臺探親為由，申請入境，而行使上開登載不實
      之文書，致使內政部警政署入出境管理局該管公務員不知
      有偽，核發「中華民國臺灣地區旅行證」予余雪云。嗣余
      雪云即於91年8 月29日，持上開形式上合法而實質上登載
      內容為不實之中華民國臺灣地區旅行證，以探親為由，向
      桃園中正國際機場海關人員行使，而非法入境臺灣地區，
      足生損害於入出境主管機關對於入出境管理之正確性。嗣
      甲○○要申請低收入戶，因身分證上配偶欄有記載配偶余
      雪云，於97年12月2 日，前往內政部入出國及移民署服務
      站，詢問有無辦法與余雪云離婚，該服務站人員通知該署
      專勤事務第一大隊苗栗縣專勤隊前來處理，始發現上情。
（二）案經內政部入出國及移民署專勤事務第一大隊苗栗縣專勤
      隊報請台灣苗栗地方法院檢察署檢察官偵查起訴。
三、處罰條文：
    修正前台灣地區與大陸地區人民關係條例第79條第1 項、刑
    法第214 條、第216條。
四、附記事項：
（一）按被告行為後，臺灣地區與大陸地區人民關係條例，業於
      92年10月29日修正公布全文，其中關於使大陸地區人民非
      法進入臺灣地區之處罰規定即修正後該條例第79條，係自
      同年12月31日起施行，第15條規定，則自93年3 月1 日施
      行。修正後及修正前同條例第15條第1 款固均規定：「下
      列行為不得為之：一、使大陸地區人民非法進入臺灣地區
      。」但修正後同條例第79條第1 項規定：「違反第15條第
      1 款規定者，處1 年以上7 年以下有期徒刑，得併科新臺
      幣1 百萬元以下罰金。」與修正前同條例第79條第1 項規
      定：「違反第15條第1 款規定者，處5 年以下有期徒刑、
      拘役或科或併科新臺幣50萬元以下罰金。」不同，比較新
      舊法結果，以舊法較有利於行為人，依刑法第2 條第1 項
      但書規定，自應適用修正前臺灣地區與大陸地區人民關係
      條例第79條第1 項之規定。公訴人漏未比較新舊法，容有
      未洽，合先敘明。又按臺灣地區與大陸地區人民關係條例
      第79條第1 項處罰違反同條例第15條第1 款所定之使大陸
      地區人民非法進入臺灣地區罪，凡非經合法手續進入者皆
      包含之，故使大陸地區人民以「假結婚」真入境之脫法方
      式，進入臺灣地區，即該當本罪，自不以偷渡進入者為限
      ，最高法院90年度臺上字第3180號、92年度臺上字第40號
      刑事判決意旨均可資參照。本案被告充當「人頭」，前往
      大陸地區，與大陸地區女子余雪云辦理假結婚，使余雪云
      得假借配偶身分來臺「探親」之方式，非法進入臺灣地區
      ，核其所為，係違反修正前臺灣地區與大陸地區人民關係
      條例第15條第1 款之規定，應論以修正前同條例第79條第
      1 項之罪。
（二）按行為後法律有變更者，應將行為時之法律與裁判時之法
      律比較適用最有利於行為人之法律；又新舊刑法關於刑之
      規定，雖同採從輕主義，惟比較時仍應就罪刑有關之共犯
      、未遂犯、連續犯、牽連犯以及累犯加重、自首減輕、暨
      其他法定加減原因、與加減比例等一切情形，綜其全部之
      結果，而為比較，再適用有利於行為人之法律處斷，而不
      得一部割裂分別適用不同之新舊法（最高法院24年上字第
      4634號、29年上字第964 號判例意旨、95年第8 次刑事庭
      會議決議參照）。本件被告行為後，94年2 月2 日修正公
      布之刑法，業已於95年7 月1 日施行（下稱修正後刑法）
      ，本件論罪科刑所適用之法律有所變更，茲詳述如下：
 （1）刑法第28條原規定：「2 人以上共同『實施』犯罪之行為
      者，皆為共同正犯。」新法修正為：「2 人以上共同『實
      行』犯罪之行為者，皆為共同正犯。」將舊法之「實施」
      修正為「實行」。原「實施」之概念，包含陰謀、預備、
      著手及實行等階段之行為，修正後僅共同實行犯罪行為始
      成立共同正犯。是新法共同正犯之範圍已有限縮，排除陰
      謀犯、預備犯之共同正犯。新舊法就共同正犯之範圍既因
      此而有變動，自屬犯罪後法律有變更，而非僅屬純文字修
      正，應有新舊法比較適用之問題（最高法院96年度臺上字
      第934 號判決意旨參照）。本案被告不論依修正前、後刑
      法第28條規定，均成立共同正犯，新法並無較有利於被告
      ，依刑法第2 條第1 項前段規定，自應適用行為時即修正
      前之刑法第28條之規定。
 （2）修正後刑法第33條第5 款規定：「罰金：新臺幣1,000 元
      以上，以百元計算之」，修正前之刑法同條款則規定：「
      罰金：1 元以上」（計算結果為新臺幣30元），故依修正
      後之規定，刑法第216 條、第214 條及臺灣地區與大陸地
      區人民關係條例第79條第1 項之法定刑中有關罰金刑之下
      限已經提高。是比較新舊法結果，以修正前之規定較為有
      利於被告。
 （3）刑法第55條後段關於牽連犯之規定業已刪除，是被告行為
      後法律已有變更，而本件被告於舊法時期所犯各罪，依新
      法應各別多次論斷之結果（即數罪併罰），其刑度顯較修
      正前應依刑法第55條後段之規定以從1 重之處斷結果為重
      ，經比較新舊法結果，應即適用被告行為時之修正前刑法
      第55條牽連犯之規定從一重處斷。
 （4）連續犯部分，因新法業已刪除連續犯之規定，改依1 罪1
      罰之數罪併罰論處，刑度自較連續犯只規定加重其刑2 分
      之1 為高，對被告不利，故此刪除雖非犯罪構成要件之變
      更，但顯已影響行為人刑罰之法律效果，自屬法律有變更
      ，依新法第2 條第1 項規定，比較新、舊法結果，仍應適
      用較有利於被告行為時之法律即舊法論以連續犯（最高法
      院95年第8 次刑事庭會議決議參照）。
 （5）修正後刑法第41條第1 項有關易科罰金之折算標準，由修
      正前所規定「得以1 元以上3 元以下折算1 日」，提高為
      「以新臺幣1,000 元、2,000 元、3,000 元折算1 日」；
      而修正前刑法第41條第1 項之折算標準，係以1 元以上3
      元以下折算1 日，依修正前罰金罰鍰提高標準條例第2 條
      規定，就其原定數額提高為100 倍折算1 日，經折算為新
      臺幣後，應以新臺幣300 元以上900 元以下折算1 日，故
      關於易科罰金之折算標準，顯以修正前之折算標準對被告
      較有利。
 （6）綜上所述，本院綜合被告所涉全部罪刑之結果而為比較，
      依刑法第2 條第1 項前段之規定，以修正前刑法第28條、
      第33條第5 款、第55條、第56條等規定對被告較有利，依
      刑法第2 條第1 項前段規定，應適用被告行為時即修正前
      之上開刑法規定處斷。至有關易刑處分部分，依首揭判例
      、決議意旨，固無庸綜合比較一體適用，惟仍應適用有利
      於被告之規定，定其應執行刑及易刑之折算標準。
（三）本案被告行為後，中華民國96年罪犯減刑條例，業於96年
      7 月4 日公布，並於96年7 月16日起施行，被告上開犯罪
      時點，均係在96年4 月24日之前，且所犯之罪核與該條例
      第2 條第1 項之規定相符，復無同條例第3 條限制減刑之
      除外情事存在，依該條例第2 條第1 項第3 款規定，減其
      上開宣告刑期2 分之1 。
（四）被告行使明知為不實之事項而使公務員登載於職務上所掌
      公文書犯行共2 次，即前往戶籍地警察機關辦理對保時行
      使1 次，及前往境管局申請來臺旅行證時又行使1 次，起
      訴書雖漏未記載向警察機關對保該次之犯行，惟因該次犯
      行，與起訴向境管局行使之犯行，有修正前刑法第56條連
      續犯之裁判上一罪關係，為起訴效力所及，本院自應一併
      予以審理。
五、協商判決除有刑事訴訟法第455 條之4 第1 項第1 款於本訊
    問程序終結前，被告撤銷協商合意或檢察官撤回協商聲請者
    ；第2 款被告協商之意思非出於自由意志者；第4 款被告所
    犯之罪非第455 條之2 第1 項所定得以協商判決者；第6 款
    被告有其他較重之裁判上一罪之犯罪事實者；第7 款法院認
    應諭知免刑或免訴、不受理者情形之一，及違反同條第2 項
    「法院應於協商合意範圍內為判決；法院為協商判決所科之
    刑，以宣告緩刑或2 年以下有期徒刑、拘役或罰金為限」之
    規定者外，不得上訴。
六、如有前項得上訴之情形，若不服本件判決，得自收受判決筆
    錄送達之日起10日內，向本院提出上訴書狀，上訴於第二審
    法院。
中    華    民    國    99    年    10    月    5     日
                  台灣苗栗地方法院刑事第三庭
                            書記官  陳采瑜
                      審判長法  官  柳章峰
以上正本係照原本製作。
                            書記官  陳采瑜
中    華    民    國    99    年    10    月    5     日

司法院資訊處製作；財團法人民間司法改革基金會備份。
